臺灣高等法院民事判決　　　　　　　　　100年度上字第193號
上　訴　人　郭信賢
訴訟代理人　詹文凱律師
被　上訴人　張淑琪
訴訟代理人　張鄭素珍
　　　　　　劉鑒唐原名劉壬甲.
上列當事人間請求履行契約事件，上訴人對於中華民國99年12月
24日臺灣板橋地方法院99年度訴字第1451號第一審判決提起上訴
，本院於100年6月21日言詞辯論終結，判決如下：
    主      文
上訴駁回。
第二審訴訟費用由上訴人負擔。
    事實及理由
一、上訴人聲明求為判決：（一）原判決廢棄。（二）被上訴人
    在第一審之訴駁回。
    被上訴人聲明求判決：上訴駁回。惟原判決主文第一項之利
    息，減縮自民國98年10月10日起算（見本院卷113頁背面）
    。
二、被上訴人主張：伊自民國90年10月間起與上訴人同居，上訴
    人於93年間佯稱要娶伊為妻，並要購買坐落桃園縣桃園市○
    ○○街 168巷15號房屋（下稱系爭房屋）作為結婚之用，伊
    信以為真，出資新台幣（下同）70萬元與上訴人共同購買系
    爭房屋，登記在上訴人名下，且自93年 6月間起至95年11月
    間止共支付房貸本息156萬元，總共支付購屋款226萬元。嗣
    兩造感情日漸淡薄，於97年2月5日協議分手及結算購屋出資
    事宜，達成由上訴人歸還伊購屋出資款 200萬元，系爭房屋
    所有權歸屬上訴人所有之協議，上訴人並簽立協議書（下稱
    系爭協議書）載明「本人郭信賢於97年2月5日與張淑琪協議
    歸還200萬元整，因座落於桃園市○○○街168巷15號之房子
    ，由張淑琪承購於郭信賢之名下，房子為郭信賢所有」。詎
    上訴人嗣後不依系爭協議書履行，經伊於98年9月4日委任律
    師發函催告上訴人於98年10月4日前給付，上訴人於98年9月
    9 日收受後仍置之不理等情，爰依系爭協議書之約定，求為
    命上訴人給付 200萬元及自98年10月10日起加計法定遲延利
    息之判決。被上訴人證據除援用原審所提立證方式外，聲請
    向銀行調取繳納系爭房屋貸款資料。
    上訴人則以：兩造同居期間，伊自91年間起即將個人存摺、
    印章及提款卡交由被上訴人保管，由被上訴人統籌支配，伊
    於93年4月間為準備結婚，以總價940萬元購買系爭房屋，頭
    期款 100萬元係伊以信用卡支付40萬元及以存款支付60萬元
    ，之後每月繳納房貸本息亦均由伊帳戶提領。嗣兩造感情生
    變，於97年2月4日晚上12時許，在被上訴人之表哥即訴外人
    鄭偉順家中協議分手事宜，被上訴人起先要求伊給付70萬元
    作為分手費，伊本欲同意，被上訴人見狀又提高至 200萬元
    ，並與鄭偉順等在旁怒罵及咆哮，威脅要傷害伊，至翌日凌
    晨 3時許，鄭偉順要求伊依其口述寫下系爭協議書，伊為求
    脫身只好簽立。系爭協議書僅伊一方簽立，未經雙方合意，
    並非成立新債權債務關係；又系爭協議書記載「協議歸還20
    0 萬元整」，顯示法律關係為「借貸」，被上訴人應先舉證
    證明對伊有 200萬元之借款債權存在，否則不得據以請求，
    倘非借貸，其性質應屬贈與，伊亦得依民法第408條第1項規
    定撤銷該贈與，被上訴人仍不得據以請求；又伊係受脅迫簽
    立系爭協議書，雖已逾撤銷意思表示之除斥期間，然係被上
    訴人對伊侵權行為取得債權，伊亦得民法第 198條規定拒絕
    履行等語，資為抗辯。證據：除援用原審所提立證方式外，
    補提不動產買賣契約書、銀行存摺及支存明細、領款地點分
    析表為證。
三、經查兩造在同居期間之93年 4月間購買系爭房屋，登記在上
    訴人名下，嗣兩造感情生變，於97年2月5日協議分手，上訴
    人簽立系爭協議書交與被上訴人收執，嗣上訴人不依系爭協
    議書履行，被上訴人於98年9月4日委任律師發函催告上訴人
    於98年10月4日前依協議書約定給付200萬元，上訴人於98年
    9月9日收受後仍置之不理等事實，為兩造所不爭執，並經證
    人陸讋俊在原審證稱屬實（見原審卷86至88頁），且有房屋
    買賣契約書、土地買賣契約書、系爭協議書、律師函及回執
    可稽（見原審卷8至14、54至59、83、112頁），復經本院調
    取系爭房屋及其基地買賣移轉登記申請資料（見本院卷52至
    85頁）核閱無訛，堪認為真實。
四、按稱和解者，謂當事人約定，互相讓步，以終止爭執或防止
    爭執發生之契約；和解有使當事人所拋棄之權利消滅及使當
    事人取得和解契約所訂明權利之效力，民法第736條、第737
    條分別定有明文。顯見和解契約成立後，應依該和解契約內
    容以定當事人間之債權及債務關係，至於和解成立以前之法
    律關係如何，概置不論。查兩造於97年2月5日協議分手，上
    訴人並簽立系爭協議書載明「本人郭信賢於97年2月5日與張
     淑琪協議歸還200萬元整，因座落於桃園市○○○街 168巷
    15號之房子，由張淑琪承購於郭信賢之名下，房子為郭信賢
    所有」，再交與被上訴人收執為憑，顯見兩造間已就系爭協
    議書所為約定達成合意而成立，雖被上訴人未在系爭協議書
    上簽名，但和解契約之成立並不以具備一定形式要件為必要
    ，雙方當事人苟有互相意思表示一致者，即足當之（民法第
    153條第1項規定參照），上訴人抗辯系爭協議書僅伊一方簽
    立，未經雙方合意云云，並不可取。又參諸系爭協議書內容
    ，可推知兩造同居期間購買系爭房屋，被上訴人可能有出資
    ，分手時兩造就此達成由上訴人給付被上訴人 200萬元，系
    爭房屋所有權則歸屬上訴人所有之和解，揆諸首揭說明，兩
    造自應同受該和解契約拘束，不得再執原有之法律關係而為
    爭執，上訴人抗辯系爭協議書性質為借貸，被上訴人應先舉
    證證明對伊有 200萬元之借款債權存在，否則不得據以請求
    ，倘非借貸，其性質應屬贈與，伊亦得依民法第408條第1項
    規定撤銷該贈與，被上訴人仍不得據以請求云云，亦不可取
    。
五、上訴人雖又抗辯伊係受脅迫簽立系爭協議書，雖已逾撤銷意
    思表示之除斥期間，然係被上訴人對伊侵權行為取得債權，
    伊亦得民法第 198條規定拒絕履行云云。惟按民法第92條規
    定所謂因被脅迫而為意思表示，係指因相對人或第三人以不
    法危害之言語或舉動加諸表意人，使其心生恐怖，致為意思
    表示而言。又當事人主張其意思表示係因被脅迫而為之者，
    應就其被脅迫之事實，負舉證之責任（最高法院21年上字第
    2010號判例參照）。查上訴人就主張受脅迫簽立系爭協議書
    之事實始終不能舉證以實其說，且與證人陸讋俊在原審證述
    ：伊是被上訴人朋友，亦認識上訴人，兩造簽訂協議書時，
    伊在場，當時雙方約定上訴人返還被上訴人 200萬元後，系
    爭房屋歸上訴人所有，由上訴人自行處理，因為兩造一起買
    房子，貸款被上訴人在繳，所以才會如此約定，協商過程約
    1 個多小時，是在被上訴人親戚家，現場除兩造外，尚有伊
    、被上訴人之母、被上訴人之表哥，上訴人簽立系爭協議書
    並沒有受到脅迫，上訴人有想過，因為上訴人也想要回房子
    ，所以就簽了協議書，系爭協議書是被上訴人表哥在旁提示
    ，而由上訴人親筆書寫後簽名並蓋手印等語（見原審卷86至
    88頁），明顯不符。況果上訴人係遭脅迫而簽立，焉何事後
    未即刻報警處理，或於除斥期間內向被上訴人為撤銷該意思
    表示，而於事隔 2年多後被上訴人提起本件訴訟，始為該抗
    辯，有違常情，上訴人上開所辯，殊不足取。
六、承前所述，被上訴人依據系爭協議書請求被上訴人給付200
    萬元，即屬有據。又系爭協議書雖未定給付期限，惟被上訴
    人於98年 9月4日委任律師發函催告上訴人於98年10月4日前
    給付，上訴人於98年9月9日收受該律師函，有律師函及回執
    足據，則被上訴人請求上訴人給付自催告 1個月後即98月10
    月10日起算之法定遲延利息，亦無不合，應予准許。
七、綜上所述，被上訴人本於系爭協議書之約定，請求上訴人給
    付 200萬元及自98年10月10日起（被上訴人上訴後利息請求
    減縮自98年10月10日起算，故原判決主文第一項利息部分減
    縮自上開日期起算）至清償日止，按年息 5％計算之利息，
    為有理由，應予准許。原審為被上訴人該部分勝訴判決，於
    法並無不合。上訴意旨指摘原判決不當，求予廢棄改判，為
    無理由，應予駁回。
八、本件事證已明，被上訴人聲請本院向銀行調取繳納系爭房屋
    貸款資料，核與本件爭點之待證事實無涉，自無調取之必要
    ，附此敘明。
九、據上論結，本件上訴為無理由。依民事訴訟法第449條第1項
    、第78條，判決如主文。
中    華    民    國  100    年    7    月    5       日
                    民事第九庭
                        審判長法  官  黃熙嫣
                              法  官  李國增
                              法  官  曾部倫
正本係照原本作成。
如不服本判決，應於收受送達後20日內向本院提出上訴書狀，其
未表明上訴理由者，應於提出上訴後20日內向本院補提理由書狀
（均須按他造當事人之人數附繕本）上訴時應提出委任律師或具
有律師資格之人之委任狀；委任有律師資格者，另應附具律師資
格證書及釋明委任人與受任人有民事訴訟法第466條之1第1項但
書或第2項（詳附註）所定關係之釋明文書影本。如委任律師提
起上訴者，應一併繳納上訴審裁判費。
中    華    民    國   100    年    7     月    5     日
                              書記官  黃麗玲
附註：
民事訴訟法第466條之1（第1項、第2項）：
對於第二審判決上訴，上訴人應委任律師為訴訟代理人。但上訴
人或其他法定代理人具有律師資格者，不在此限。
上訴人之配偶、三親等內之血親、二親等內之姻親，或上訴人為
法人、中央或地方機關時，其所屬專任人員具有律師資格並經法
院認為適當者，亦得為第三審訴訟代理人。